行　政　法　院　判　決　　　　　　　　　　　　　八十八年度判字第二六一三號
　　原　　　告　當盈建材有限公司
　　代　表　人　甲○○
　　被　　　告　臺中縣稅捐稽徵處
右當事人間因營業稅事件，原告不服財政部中華民國八十七年一月二日台財訴第00
0000000號再訴願決定，提起行政訴訟。本院判決如左︰
　　主  文
再訴願決定、訴願決定及原處分關於營業稅本稅部分均撤銷。
　　事  實
緣原告於民國八十四年三至十月間銷售貨物新臺幣（下同）二、八五九、四七九元，
未依規定開立統一發票，給與他人憑證，且逾限漏報同額銷售額，逃漏營業稅一四二
、九七四元，案經檢舉，原告乃於八十五年六月一日補報，並於同月三日補繳營業稅
一四二、九七四元。被告嗣於八十五年六月十五日以八五中縣稅法字第八五○一五○
六五號處分書以原告銷售貨物，未依法開立發票及申報銷售額，漏報銷售額處罰鍰四
五三、九○○元（八十四年三至六月漏報銷售額二五一、○五二元，逃漏營業稅一二
、五五三元，依行為時營業稅法第五十一條第三款，按所漏稅額處五倍之罰鍰六二、
七○○元，八十四年七至十月漏報銷售額二、六○八、四二七元，逃漏營業稅一三○
、四二一元，依八十四年八月二日修正營業稅法第五十一條第三款，按所漏稅額處三
倍罰鍰三九一、二○○元），並發單（違章案件罰鍰繳款書）通知繳納。原告不服，
申請復查結果：「原處罰鍰四五三、九○○元撤銷，更處罰鍰四二八、八○○元。其
餘維持原處分。」原告復循序訴經財政部再訴願決定，將「訴願決定及原處分關於違
反營業稅法科處罰鍰部分均撤銷，由原處分機關另為處分。其餘再訴願駁回。」原告
遂提起行政訴訟。茲摘敘兩造訴辯意旨於次：
原告起訴意旨略謂︰依原告提出之私立中山醫院附設孫中山先生紀念醫院附醫診丙字
第五五五四號診斷證明書影本記載，原告代表人甲○○確有嚴重聽力障礙，致影響其
對他人談話內容之理解能力，且不識字，故其於八十五年三月十九日應訊時，須有周
啟東陪同，並朗讀筆錄內容，始能理解內容。上開情形，為被告承辦人員所明知，詎
其後於八十五年五月十七日再度通知甲○○製作筆錄時，竟不容他人陪同，且於筆錄
製作後未朗謮內容，其不當且昧於真實，不待贅言。尤有甚者，本件扣案之相關帳冊
憑證，甲○○於八十五年三月十九日已陳明非原告公司所有，而於八十五年五月十七
日應訊時，該次調查筆錄竟載明甲○○坦承該等相關帳冊憑證為原告公司所有，甲○
○事後為該等不利於己之陳述，若非被告承辦人乘其不識字且聽力障礙情況下製作筆
錄供其簽名，焉有昧於事實為不利於己之陳述之必要。原決定以八十五年五月十七日
之調查筆錄中載明：「筆錄經被談話人詳為閱讀認為無誤後簽名於後」字樣，而認定
甲○○縱有聽力障礙，亦不影響其答話內容云云，查該等文字，係被告承辦人員自行
書寫，原決定以真實性待查之調查筆錄以證明同一筆錄之正確，其程序顯非正確。甲
○○既不識字，如何閱讀？該調查筆錄係以問答方式作成，甲○○於聽力障礙下，如
何回答承辦人員之訊問？承辦人員又如何依甲○○未了解訊問內容之回答作成筆錄？
足見原處分之違誤。矧查原決定認定原告有逃漏營業稅之事實，係以扣案之相關帳冊
憑證為唯一證物，該證物載明為「利盈股份有限公司」所有，無一與原告有關，被告
僅依甲○○顯有瑕疵之供詞，遽爾認定，自屬不當。末查，本件係因原告公司股東陳
添龍與原告代表人甲○○發生私人財務糾紛，挾怨報復，故甲○○於被告調查當日即
一再表示上開報表非原告所有，不知報表從何而來，是否因與檢舉人之糾紛，遭人誣
陷，不得而知。雖原告極力澄清，且該報表亦無原告印章，但被告調查人員竟以下班
時間將屆，若不於報表上蓋章，將不准離去等語，強迫原告代表人於其上蓋章，嗣並
以電話通知該代表人之妻取來代表人之印章，該承辦人取得印章後，自行蓋章於報表
上，此情在場者均目睹，渠並以若原告代表人承認有違章事實，補繳營業稅一四二、
九七四元即可結案，使代表人誤信為真，此亦有被告八十五年五月二十九日函可稽。
原告代表人為求息事，乃依要求於八十五年六月一日補報，八十五年六月三日補繳該
筆稅款。惟查原告代表人於八十五年三月十九日被告調查時，曾要求在筆錄中記明：
「貴處在本公司行號所搜索之帳冊憑證，有大部分並非本公司行號之帳冊憑證，而是
本公司行號之司機所拾得（拾自本公司大門口拾得）。」由此可知，原告代表人自始
即表示被告所查扣之利盈股份有限公司報表，非屬原告所有，或有可能因私人恩怨遭
人栽贓誣陷，雖為求平息糾紛，聽從調查人員之指示表示願意補稅以結案，然實無逃
漏稅之違章行為。被告就此始終未曾提及，顯有避重就輕之嫌等語。
被告答辯意旨略謂︰按原告於八十四年三至十月間銷售貨物二、八五九、四七九元，
未依規定開立統一發票，給與他人憑證，且逾限漏報同額銷售額，逃漏營業稅一四二
、九七四二元，案經檢舉人於八十五年三月四日提出檢舉，並經臺中縣財稅警聯合查
緝小組查獲，取具原告負責人甲○○調查筆錄及查扣相關之帳冊憑證等附案佐證，違
章事實明確，被告乃依營業稅法第四十三條規定補徵營業稅一四二、九七四元，並非
無據。原告訴稱甲○○有嚴重聽力障礙且不識字，扣案相關帳證並非原告所有，本案
係因原告公司股東挾怨報復等節，查原告雖出具中山醫院附設孫中山先生紀念醫院診
斷書，主張其負責人聽力有嚴重障礙，惟查該診斷證明並不適用於訴訟案件，況其聽
力縱有部分障礙，亦不影響其意思及行為能力。而其教育程度雖僅國小畢業，但教育
程度之高低與識字能力及閱讀能力之好壞並無必然因果關係。本案於原告營業處所查
扣之帳簿等，業經其負責人先後於被告辦公處所製作之八十五年三月十九日、五月十
七日調查筆錄坦承：「經檢視後這些資料均是當盈公司或東盈建材行之帳簿憑證等資
料，並無其他公司之資料．．．扣案物清單內容完全正確屬實。」「該扣押物．．．
所載之利盈公司銷貨收入實際是當盈建材有限公司之銷貨收入．．．依資料顯然本公
司八十四年三月至十月漏申報二、八五九、四七九元之銷貨收入（不含營業稅），本
公司願意補稅接受處罰。」調查筆錄及扣押物亦經甲○○蓋章確認無訛，被告依據扣
押之帳簿等計算其漏報銷售額，尚無不合。再就卷附八十五年三月十九日及五月十七
日調查筆錄，查證製作筆錄實情，得知甲○○於八十五年三月十九日由其胞弟陪同製
作筆錄，坦承扣押物均係其所營公司行號之資料，並於扣押物上逐一簽名蓋章，及至
請其在筆錄上簽名時，始要求加述：「．．．有土部分並非本公司之帳冊憑證．．．
是司機拾自公司大門口。」等語。至五月十七日調查筆錄，由甲○○獨自前來，於製
作筆錄完成，本案承辦人欲朗讀內容時，其表示自行閱讀即可，故交其閱讀後再行簽
名，並無所謂脅迫情事，原告主張各節顯係於收受罰鍰處分書，為逃漏罰鍰之繳納而
杜撰事項狡辯之詞。再者，姑不論本案是否經人檢舉，被告依據臺中縣財稅警聯合查
緝小組查獲，並經原告負責人確認之資料核定補徵營業稅，並無違誤，其主張各節核
不足採，其訴為無理由，請予駁回，以維稅政等語。
　　理  由
本件原告經檢舉查獲於八十四年三至十月間銷售貨物二、八五九、四七九元，未依規
定開立統一發票，給與他人憑證，漏報銷售額，逃漏營業稅一四二、九七四元，案經
檢舉，原告乃於八十五年六月一日補報銷售額，並於同月三日補繳營業稅一四二、九
七四元。被告嗣於八十五年六月十五日以八五中縣稅法字第0000000五號處分
書以原告銷售貨物，未依法開立發票及申報銷售額，漏報銷售額處罰鍰四五三、九○
○元，並發單（違章案件罰鍰繳款書）通知繳納（限繳日期八十五年七月二十五日）
。原告於八十六年七月二十九日檢附上開處分書及繳款書，申請復查，申請書上載明
係不服該處分書及繳款書內容而申請復查。被告復查決定將「原處罰鍰四五三、九○
○元撤銷，更處罰鍰四二八、八○○元。其餘維持原處分。」（其原核定項下記載：
「除追繳稅本稅一四二、九七四元．．．外核處罰鍰新臺幣肆拾伍萬參仟玖佰元」）
查原處分書之罰鍰總額僅四五三、九○○元，復查決定主文第一項已將罰鍰全部撤銷
，則第二項所稱「其餘維持原處分」，似指罰鍰以外之本稅部分。惟本稅係原告自行
補報補繳，非由被告開徵後原告依單繳納，被告之第0000000號處分書及繳款
書不包括本稅部分，原告亦未對本稅部分申請復查，則復查決定就本稅部分之決定，
即有就未經復查事項為決定之違法。一再訴願決定均未予糾正，訴願決定於事實欄記
載係被告補徵營業稅及科處罰鍰，而維持全部復查決定；再訴願決定更將本稅及罰鍰
分項論斷，本稅部分維持復查決定及訴願決定，罰鍰部分均撤銷。是本稅部分，一再
訴願決定俱有未洽，原告起訴，雖未就此指摘，唯此部分一再訴願決定及原處分（復
查決定）既有違誤，自應予撤銷。至關於罰鍰部分，另為裁定，併此敘明。
據上論結，本件原告之訴為有理由，爰依行政訴訟法第二十六條前段，判決如主文。
中    華    民    國     八十八      年      六      月      十七       日
                    行 政 法 院 第 一 庭
                                審 判 長 評  事      黃  綠  星
                                         評  事      林  茂  權
                                         評  事      高  秀  真
                                         評  事      藍  獻  林
                                         評  事      黃  璽  君
右  正  本  證  明  與  原  本  無  異
                                         法院書記官  邱  彰  德
中    華    民    國     八十八      年      六      月     二十一      日
